臺灣高等法院刑事判決　　　　　　　　　　　　　九十一年度上易字第一四三一號
　　上　訴　人　臺灣臺北地方法院檢察署檢察官
　　被　　　告　甲○○
右上訴人因被告詐欺案件，不服臺灣臺北地方法院八十九年度易字第一八六九號，中
華民國九十一年三月二十九日第一審判決（起訴案號：臺灣台北地方法院檢察署八十
八年度偵字第二六四五０號），提起上訴，本院判決如左：
    主  文
原判決撤銷。
甲○○無罪。
    理  由
一、公訴意旨略以：被告甲○○意圖為自己不法所有之概括犯意，明知自己無償債能
    力，竟自民國八十七年六月二十三日至八十八年二月三日，連續以電話向聯絡佯
    向乙○○詐借新台幣（下同）一百五十二萬元，並交付三紙錯蓋「曾算妹」印章
    及甲○○錯誤身份證字號之借據，至乙○○不疑有他，如數交付借款。詎事後借
    款期限屆至，向甲○○索還無效，始知受騙等情，因認被告甲○○涉有刑法第三
    百三十九條第一項之罪嫌。
二、按犯罪事實應依證據認定之，無證據不得推定其犯罪事實，刑事訴訟法第一百五
    十四條定有明文；又認定犯罪事實所憑之證據，雖不以直接證據為限，間接證據
    亦包括在內，然而無論直接或間接證據，其為訴訟上之證明，須於通常一般之人
    均不致有所懷疑，而得確信其為真實之程度者，始得據為有罪之認定，倘其證明
    尚未達到此一程度，而有合理之懷疑存在時，事實審法院在心證上無從為有罪之
    確信，自應為無罪之判決（參見最高法院七十六年度台上字第四九八六號判例意
    旨）。又刑法第三百三十九條第一項詐欺罪之成立，以意圖為自己或第三人不法
    所有，以詐術使人將本人或第三人之物交付為要件。所謂以詐術使人交付，必須
    被詐欺人因其詐術而陷於錯誤，若其所用方法，不能認為詐術，亦不致使人陷於
    錯誤，即不構成該罪，最高法院四十六年度台上字第二六０號判例著有明文可稽
    ；又債務人於債之關係成立後，其有未依約定本旨履行者，在社會一般交易經驗
    上常見之原因非一，舉凡因不可歸責於己之事由而不能給付，或因合法主張抗辯
    而拒絕給付，甚至在負債之後另行起意遲延給付，皆有可能，非可盡予推定為自
    始無意給付之財產犯罪一端，而刑事被告依法不負自證無罪之責任，若無足可證
  明其自始意圖不法所有之積極證據，縱就所負債務惡意違約不為履行，仍為民事
    上之問題，要難以單純債務不履行之狀態而推測其負債之初已有詐欺之故意。
三、訊據被告甲○○對其曾向告訴人乙○○借款而無法按期清償等事實固坦承不諱，
    惟堅決否認有何詐欺犯行，辯稱其因生意所需而向告訴人借款周轉，並未表示其
    有不動產及股票，且每次借款均簽發支票交付，並支付利息，原先交付之支票亦
    曾兌現，借款時預定以出貨之營業收入還款，嗣因受經濟不景氣影響貨櫃無法出
    口，自八十八年三月間起開始退票而無法按期清償，惟事後已盡力償還，並非詐
    欺等語。按公訴人認被告涉有詐欺罪嫌，無非係以告訴人之指訴及借據三紙為其
    論據；經查：(1)被告與告訴人任職之香港商滿意有限公司臺灣分公司有生意往來
    而結識告訴人，被告係以電話向告訴人表示因生意急需周轉而陸續借款，而告訴
    人認被告係老闆，經濟狀況不錯，且因被告經常經常打電話要求借款，要告訴人
    同情伊，告訴人才同意借款等情，業據告訴人供明在卷（原審卷第二十三頁、第
    八十九頁、本院卷第四十一頁、第四十二頁）；另查被告借款時均曾簽發支票交
    付告訴人，原先其中部分支票均曾經兌現等情，業為告訴人所不諱言（原審卷第
    二十三頁），並有告訴人所提其仍持有被告所簽發之支票影本四紙、及被告取回
    支票二紙之收據影本可參（附於本院卷）；又被告係於八十七年六月二十五日開
    始向告訴人借款，告訴人交付款項之日期均在八十八年二月五日以前，而被告所
    使用之支票帳戶係八十八年三月十六日始拒絕往來，有第一商業銀行古亭分行八
    十九年五月五日一古字第一七九號函可憑（偵查卷第三十三頁）；綜上情節，再
    參以被告總共積欠告訴人一百五十二萬元，惟迄九十一年七月十六日本院審理時
    已償還一百四十一萬元，僅欠十一萬元（見本院九十一年七月十六日審判筆錄）
    等情相互以觀，尚難認被告自始即有何為自己或第三人不法所有之意圖、及施用
    何種詐術致告訴人陷於錯誤之可言，自與刑法上詐欺罪之犯罪構成要件有別，不
    容遽以該罪相繩。(2)告訴人雖指稱被告借款時曾向其表示擁有多數不動產及股票
    等語，惟此業為被告否認，此外又查無其他補強證據足以證明告訴人此部分之指
    訴確與事實相符，告訴人此部分之指訴尚不足資為不利於被告之論據。至於被告
    交予告訴人之借據三紙，雖在被告之簽名下蓋用被告之母「曾算妹」之印文，關
    於被告身份證字號之記載亦有錯誤，然被告已辯稱係因疏誤所致，且該三紙借據
    均經被告簽名，被告亦自承該三紙借據均屬真正，故上開錯誤對該三紙借據之真
    正及法律上之效力並無影響，況且該三紙借據係支票退票後始開立，業據告訴人
    供明（本院卷第四十一頁），足見該三紙借據均係被告借款之後，因其交付告訴
    人之支票無法兌現始另行書立交付告訴人作為債權憑證之用，與當初之借款無關
    ，亦不能以被告事後書立之借據有上述錯誤情形資為不利於被告之罪證。(3)綜上
    所述，本案並無足以證明被告有詐欺犯行之確切事證存在，全案顯有合理懷疑，
    自不能僅憑被告未能依約清償借款之事後債務不履行狀態推斷其有詐欺犯行，本
    案自屬不能證明被告犯罪。
四、原判決未就全案事證詳為審酌，遽行對被告論科，自非允洽，檢察官以原判決量
    刑過輕為由提起上訴，被告提起上訴，為無理由（本案被告已撤回上訴），且原
    判決既有可議，無復維持，應由本院將原判決撤銷，另為被告無罪之諭知。
據上論斷，應依刑事訴訟法第三百六十九條第一項前段、第三百六十四條、第三百零
一條第一項，判決如主文。
中      華      民      國    九十一    年      七      月  三十一    日
                              臺灣高等法院刑事第二十三庭
                                  審判長法  官  黃  瑞  華
                                        法  官  雷  雯  華
                                        法  官  宋      祺
右正本證明與原本無異。
不得上訴。
                                        書記官  蔡  慧  娟
中      華      民      國    九十一    年      七      月    三十一    日
